臺灣高等法院高雄分院民事判決　　　　　96年度上易字第42號
上　訴　人　甲○○
訴訟代理人　周村來律師
　　　　　　周元培律師
被上訴人　　乙○○
訴訟代理人　李宏文律師
上列當事人間請求給付土地款差額事件，上訴人對於民國95年12
月28日臺灣高雄地方法院94年度訴字第2415號第一審判決提起上
訴，本院於96年6月6日言詞辯論終結，判決如下：
    主      文
原判決關於命上訴人給付超過新台幣柒拾肆萬壹仟零柒拾參元部
分，及該部分假執行之宣告，暨訴訟費用之裁判均廢棄。
上開廢棄部分，被上訴人在第一審之訴及其假執行之聲請均駁回
。
其餘上訴駁回。
第一、二審訴訟費用由上訴人負擔五分之四，餘由被上訴人負擔
。
    事實及理由
一、本件被上訴人起訴主張：被上訴人與上訴人於民國83年間，
    共同出資購買坐落高雄市○○區○○段561 地號、面積781.
    99平方公尺之土地（下稱系爭土地），被上訴人取得應有部
    分為27% ，上訴人取得應有部分為73% ，嗣上訴人於94年4
    月16日未經被上訴人同意，逕依土地法第34條之1 第1 項規
    定，以價金新台幣（下同）5677萬2500元，出賣並移轉系爭
    土地所有權予明易營造工程有限公司（下稱明易公司），依
    被上訴人應有部分計算，被上訴人應分得系爭土地買賣價金
    為1532萬8575元（計算式：56,772,500元×27％＝15,328,5
    75元），扣除被上訴人應負擔貸款本金729 萬元（計算式：
    27,000,000×27％＝7,290,000 元）、利息及違約金20萬77
    74元〔計算式：223,165 元（此係上訴人所主張被上訴人應
    負擔之金額）×27÷29＝207,774 元〕、土地增值稅35萬26
    29元、地價稅1 萬2820元、印花稅6756元、地政規費1115元
    ，共計787 萬1094元。以被上訴人應分得之買賣價金1532萬
    8575元扣除被上訴人應負擔之上開金額787 萬1094元及上訴
    人已向原審提存所提存之656 萬3114元後，上訴人尚短少給
    付89萬4367元（計算式：15,328,575元－7,871,094 元－6,
    563,114 元＝894,367 元）等情，爰依土地法第34條之1第3
    項規定，求為命上訴人應給付被上訴人89萬4367元，及自起
    訴狀繕本送達之翌日即94年10月21日起至清償日止，按週年
    利率5 ％計算之利息之判決。（原審判決上訴人應給付被上
    訴人89萬4366元及其利息，而駁回被上訴人其餘請求，被上
    訴人就敗訴部分未據聲明不服），被上訴人於本院為駁回上
    訴之聲明。
二、上訴人則以：兩造約定就上訴人購買系爭土地向萬通商業銀
    行股份有限公司（下稱萬通銀行）所貸款之2900萬元，各按
    應有部分比例負擔本金、利息及違約金，故被上訴人應負擔
    上開貸款本金783萬元（計算式：29,000,000元×27％＝7,8
    30,000元）；自94年間起至清償完該筆貸款之日止，上訴人
    共計支出利息及違約金82萬6539元，被上訴人應負擔22萬31
    65元（計算式：826,539 元×27％＝223,165 元）；就上訴
    人出賣系爭土地支出仲介費56萬7750元，被上訴人應負擔15
    萬3293元（計算式：567,750 元×27％＝153,293 元）；又
    被上訴人應負擔土地增值稅35萬2629元、地價稅1 萬2820元
    、印花稅6756元、地政規費1115元。於扣除上開被上訴人應
    負擔之款項後，上訴人所提存之金額並無短少等語，資為抗
    辯。並於聲明：(一)原判決廢棄。(二)被上訴人在第一審之訴駁
    回。
三、兩造不爭執事項：
    (一)系爭土地原係兩造所共有，被上訴人應有部分為27％，上
      訴人應有部分為73％，上訴人於94年4 月16日未經被上訴
      人同意，逕依土地法第34條之1 第1 項規定，以5677萬25
      00元出售並移轉系爭土地所有權予明易公司，按應有部分
      比率計算，被上訴人應分得之土地買賣價金為1532萬8575
      元（計算式：56,772,500元×27％＝15,328,575元）。
    (二)為購買系爭土地，上訴人向萬通銀行所貸之本金2900萬元
      ，若被上訴人僅須就其中2700萬元須按應有部分比例負擔
      ，則被上訴人應負擔之本金為729 萬元（計算式：27,000
      ,000 元 ×27％＝7,290,000 元）。
    (三)上訴人出賣系爭土地，被上訴人應負擔土地增值稅為35萬
      2629元、地價稅為1 萬2820元、地政規費1115元、印花稅
      6756元。
    (四)上訴人已依土地法34條之1 第3 款規定，為被上訴人向臺
      灣高雄地院提存所提存656 萬3114元。
    (五)上訴人所貸2900萬元自94年間起至清償完畢之日止，被上
      訴人共計支出之利息及違約金為82萬6539元。
    (六)上訴人出賣系爭土地支出之仲介費為56萬7750元。
    (七)上訴人向萬通銀行所貸之2900萬元，被上訴人已結清自88
      年起至93年止就其中2700萬元按其應有部分計算之利息。
    (八)出賣系爭土地所支出之代書費共計7500元，全數由上訴人
      負擔，被上訴人無須負擔。
四、兩造爭執事項：(一)上訴人向萬通銀行所貸款之2900萬元，被
    上訴人應負擔之本金利息及違約金，究應以2900萬元按應有
    部分比率計算或僅以2700萬元按應有部分比率計算其應負擔
    金額？(二)上訴人支出買賣系爭土地之仲介費56萬7750元，被
    上訴人應否按應有部分比例負擔？(三)被上訴人得請求上訴人
    給付之金額為多少？茲分述如下：
  (一)上訴人向萬通銀行所貸款之2900萬元，被上訴人應負擔之本
    金利息及違約金，究應以2900萬元按應有部分比率計算或僅
    以2700萬元按應有部分比率計算其應負擔金額？
  1.上訴人辯稱：因伊欠被上訴人200 萬元，伊乃於94年1 月4
    日與被上訴人協商債權債務時，出具系爭結算表，提議被上
    訴人僅就其中2700萬元按應有部分負擔，超過部分由伊負擔
    ，但被上訴人不同意而未達成以系爭結算結算之共識，且後
    來伊欠被上訴人之200 萬元，業已清償，是被上訴人仍應就
    伊所貸2900萬元，按應有部分負擔本金、利息及違約金云云
    。查上訴人主張積欠被上訴人200 萬元業經清償，雖據提出
    切結書，記載：「茲收到甲○○繳還原財團法人和春紀念醫
    院基金會為租用高雄市○○段561 號土地之押租金（甲○○
    應負責部分）尾款，新台幣221 萬5640元……」等語（原審
    卷第36頁）為證，惟為被上訴人所否認（原審卷第106 頁）
    。經查，該切結書記載之立切結書人為財團法人和春紀念醫
    院基金會，董事長羅傳進，均非被上訴人，尚不足證明上訴
    人業已清償對被上訴人200 萬元債務，是上訴人所辯不足採
    。參以上訴人陳稱：「因為上訴人另外尚欠被上訴人200 萬
    元，所以才將貸款金額寫成2700萬元。」等語（原審卷80
    頁），足見上訴人貸款2900萬元時即已將積欠被上訴人之
    200 萬元從中抵扣。堪認被上訴人主張：伊僅就上訴人所貸
    2900萬元中之2700萬元按其應有部分比率負擔本金、利息及
    違約金之事實為真實。
  2.被上訴人應負擔清償貸款本金之金額為729 萬元（計算式：
    27,000,000元×27％＝7,290,000 元）；就上訴人自94年間
    至清償完該2,900 萬元止共計支出之利息及違約金為82萬6,
    539 元乙節，為兩造所不爭執，是被上訴人應負擔其中之20
    萬7775元（計算式：826,539 元×27÷29×27％＝207,775
    元，元以下四捨五入）。
  (二)上訴人支出買賣系爭土地之仲介費56萬7750元，被上訴人應
    否按應有部分比例負擔？
  1.上訴人主張其因出售系爭土地而支出仲介費56萬7750元，被
    上訴人應按其應有部分27％負擔仲介費，業據提出收據影本
    為證（原審卷第41頁），被上訴人對於上訴人支出仲介費56
    萬7750元之事實，並不爭執，惟辯稱：兩造於83年間購入系
    爭土地價格為7049萬1900元，且係為投資目的所購入，系爭
    土地坐落高鐵站附近，然於94年4 月中，離高鐵通車僅1 年
    餘，系爭土地將面臨大漲前，上訴人竟以5677萬2500元之低
    價，不顧被上訴人反對，強行出售，且出賣土地之仲介費，
    並非土地買賣所必要支出之費用等語為辯。經查，上訴人陳
    稱：本件兩造購買系爭土地並向萬通銀行貸款後，萬通銀行
    爾後即由中國信託接手，唯此時因貸款壓力沈重，上訴人又
    無力自行負擔，便向高新銀行辦理轉貸，以清償系爭土地上
    之貸款，唯被上訴人均拒絕配合辦理，中國信託又發函要求
    ，欲拍賣系爭土地，不得已上訴人始委託他人出賣系爭土地
    以免雙方血本無歸等語，而上訴人於出賣系爭土地前，亦通
    知被上訴人是否購買，此觀之被上訴人自承：因其助理疏忽
    ，致未能行使優先購買權等語（本院卷37頁）自明。足見上
    訴人主張出賣系爭土地乃不得已之方式，應屬可信。
  2.次按「共有物之管理費，及其他擔負，除契約另有訂定外，
    應由各共有人，按其應有部分分擔之」、「共有人中之一人
    ，就共有物之擔負為支付，而逾其應分擔之部分者，對於其
    他共有人得按其各應分擔之部分，請求償還。」民法第822
    條第1 、2 項分別定有明文。查本件雙方既共同出資購買土
    地，期間因此土地出所有支出之費用，自應由雙方比例負擔
    ，而不動產委由仲介出賣，係目前不動產交易之常態，況仲
    介本身亦係為出賣人利益，尋找出價最高之買主，是仲介費
    用係上訴人本於兩造之利益而支出之費用，其因而支出之仲
    介費，被上訴人自應按比例負擔。是上訴人主張其因出售系
    爭土地而支出仲介費56萬7750元，被上訴人應按其應有部分
    27％，負擔仲介費15萬3293元（四捨五入），於法有據。
  (三)被上訴人得請求上訴人給付之金額為多少？
    上訴人以價金5677萬2500元出賣並移轉系爭土地所有權予訴
    外人明易公司，按應有部分比例計算，被上訴人應分得系爭
    土地買賣價金為1532萬8575元（計算式：56,772,500元×27
    ％＝15,328,575元），於扣除被上訴人應負擔之下述金額：
    貸款本金729 萬元、利息及違約金20萬7775元、土地增值稅
    35萬2629元、地價稅1 萬2820元、地政規費1115元、印花稅
    6756元及仲介費15萬3293元，共計802 萬4388元之後，被上
    訴人尚得分配之金額為730 萬4187元（計算式：15,328,575
    元─8,024,388 元＝7,304,187 元），惟上訴人僅提存656
    萬3114元，尚短少74萬1073元（計算式：7,304,187 元－6,
    563,114 元＝741,073 元），故被上訴人依據土地法第34條
    之1 第3 款規定，請求上訴人給付74萬1073元及其利息，即
    屬有據。
五、綜上所述，被上訴人本於土地法第34條之1 第3 款規定，請
    求上訴人給付74萬1073元，及自起訴狀繕本送達之翌日即94
    年10月21日起至清償日止，按週年利率5 ％計算之利息，為
    有理由，應予准許。逾此所為請求，為無理由，應予駁回。
    原審判決上訴人應給付被上訴人89萬4366元及其利息，原審
    就超過上開應准許部分，為上訴人敗訴之判決，並為假執行
    之宣告，自有未洽。上訴意旨就此部分指摘原判決不當，求
    予廢棄改判，為有理由。至於上開應准許部分，原審判命上
    訴人給付，並為假執行之宣告，核無違誤，上訴意旨，就此
    部分，仍執陳詞，指摘原判決不當，求予廢棄，為無理由，
    應予駁回。
六、據上論結，本件上訴為一部有理由，一部無理由，依民事訴
    訟法第450 條、第449 條第1 項、第79條，判決如主文。
中　　華　　民　　國　　96　　年　　6　　月　　20 　　日
                            民事第五庭
                                審判長法官    蔡明宛
                                法      官    黃國川
                                法      官    曾錦昌
以上正本證明與原本無異。
本件不得上訴。
中　　華　　民　　國　　96　　年　　6 　　月　　20　　日
                                書  記  官    郭蘭蕙
